【裁判字號】    95,再易,110
【裁判日期】    950905
【裁判案由】    侵權行為損害賠償
【裁判全文】
臺灣高等法院民事判決                 95年度再易字第110號
再審  原告  丙○○○
                      (送達代.
訴訟代理人  乙○○
再審  被告  甲○○
上列當事人間侵權行為損害賠償事件，再審原告對於中華民國95
年6月14日本院95年度上易字第109號確定判決提起再審，本院於
95年8月22日言詞辯論終結，判決如下：
    主  文
再審之訴駁回。
再審訴訟費用由再審原告負擔。
    事實及理由
一、本件再審原告主張本院95年度上易字第109號確定判決（以
    下簡稱原確定判決）有下列民事訴訟法第496條第1項第1款
    之再審事由：
  (一)再審原告原依民法第1148條、第191之3條及第184條第1項規
    定，請求再審被告賠償房屋損害。但原確定判決就民法第18
    4條第1項規定部分，逕以請求權基礎不合為由，而為不利於
    再審原告之認定，其適用法規顯有錯誤，而有民事訴訟法第
    496條第1項第1款之再審事由。
  (二)關於本件再審原告知悉損害及賠償義務人之時效起算點，因
    再審被告主張再審原告前已知悉，即應由再審被告負舉證之
    責。惟再審被告所舉證人林光夫及張啟文僅能證明再審被告
    興建房屋之時間，而無法證明再審原告於何時知悉損害及賠
    償義務人。至於再審被告提出之預扮混凝土及砂石等材料送
    貨單，亦僅足證再審被告施作期間。則原確定判決據此認定
    再審原告於該時業已知悉房屋受有損害，並知悉賠償義務人
    ，而為不利於再審原告之認定，自有違最高法院72年台上字
    第1428號判例，其適用法規顯有違誤。
  (三)再審被告自動工以來未曾領有建築執照，亦未依宜蘭縣建築
    管理自治條例第30條規定懸掛施工告示牌，而損害發生時工
    人來來往往，再審原告無從知悉賠償義務人為何。況再審原
    告起訴時因查無建築執照資料，猶不知承作人為何，而係於
    訴訟過程中依據證人林光夫、張啟文等人陳述後方知其原委
    。故再審被告未證明再審原告何時知悉賠償義務人，尚難因
    此認定再審原告之損害賠償請求權已罹於時效。
  (四)依證人林光夫、張啟文之證言，以及再審被告所提送貨單等
    證據，固得以證明再審被告於何時開始施作，惟上開證人於
    91年4月間 (再審原告誤載為92年4月)俱未曾聽聞有鄰損發
    生之事實，故尚難據此認定再審原告於斯時知悉損害及賠償
    義務人，原確定判決認定92年4月發生損害，其認定事實與
    卷內證據已有所矛盾。況台灣省建築師公會鑑定報告書僅說
    明本件損害係因兩側新建建築物施工造成之土壤壓縮沉陷所
    致，而未具體指明本件損害發生之時點，則原審如何認定之
    ？乃原審遽為不利再審原告之認定，明顯違背民事訴訟法第
    222條第2項之規定。
  (五)再者，再審被告之夫陳江溪違背建築法規興建房屋，未申請
    建築執照致再審原告無從辨認何人為承攬人？何人為起造人
    ？而據以提起賠償請求，惟原確定判決以再審原告知悉一語
    帶過，未說明理由，其違反民事訴訟法第277條之規定，適
    用法規亦顯有錯誤。爰依民事訴訟法第496條第1項第1款規
    定，提起本件再審之訴。聲明：(一)原確定判決廢棄。(二)再審
    被告應給付再審原告新台幣580,000元，及自起訴狀繕本送
    達翌日起至清償日止，按年息百分之五計算之利息。
二、再審被告則以：原確定判決適用法規定，未有錯誤，再審原
    告提起本件再審，為無理由等語，資為抗辯。聲明：再審之
    訴駁回。
三、查，本件再審原告依民法第1148條、第191條之3、第184條
    第1項規定請求再審被告就其房屋之損害負賠償之責。而原
    確定判決已認定再審原告所有坐落宜蘭縣五結鄉○○○路52
    號房屋 (以下簡稱系爭房屋)之損害，與再審被告之被繼承
    人陳江溪改建房屋 (以下簡稱鄰屋)有因果關係，惟因再審
    原告依民法第1148條、第184條第1項之繼承及侵權行為法律
    關係請求再審被告賠償房屋損害之請求權，已罹於2年時效
    ，故原確定判決就再審原告請求再審被告應賠償金額若干之
    爭點，即未再予論斷，已於原確定判決事實及理由欄第六(一)
    1、2、3及(四)論述甚詳，再審原告主張原確定判決就其主張
    訴訟標的民法第1148條及184條第1項部分逕以請求權基礎不
    合為由，為不利於再審原告之認定云云，顯有誤會，合先敘
    明。
四、按所謂適用法規顯有錯誤者，不包括漏未斟酌證據及認定事
    實錯誤之情形在內（最高法院63年台上字第880號判例意旨
    參照）。故民事訴訟法第496條第1項第1款所謂適用法規顯
    有錯誤，係指確定判決所適用之法規顯然不合於法律規定，
    或與現尚有效之判例、解釋顯然違反者而言，不包括認定事
    實錯誤、取捨證據失當、判決不備理由及在學說上諸說併存
    致發生法律上見解歧異等情形在內。本件再審原告主張原確
    定判決有前揭違背民事訴訟法第222條第2項、第227條及最
    高法院72年台上字第1428號判例之規定，認有適用法規顯有
    錯誤之再審事由云云，惟為再審被告所否認，經查：
  (一)原確定判決認：
  1.再審原告就再審被告之鄰屋係於91年2月拆除，並由被再審
    原告之夫陳江溪改建之事實並不爭執（見原審卷第69頁，本
    院前審卷第37頁反面），參酌再審被告所提出立泰預拌混凝
    土工業股份有限公司預拌混凝土91年4月間之送貨單2紙、台
    地砂石實業有限公司91年4月間送貨單3紙及福地企業社泵浦
    出貨單2紙（見原審卷第74至77頁，以下簡稱送貨單7紙），
    且證人林光夫證稱其於91年2月至6月間於再審被告房屋處從
    事鋼筋組立工作等語（見原審卷第215頁）。暨再審被告之
    房屋於91年12月即告完工，復經建築師公會進行初勘時記載
    於初勘紀錄內（見原審卷第26頁），故再審被告房屋之改建
    期間應自91年2月至12月止。
  2.又再審原告已承認系爭房屋由其女兒居住使用，則系爭房屋
    於鄰屋改建期間內既非無人居住使用，則就系爭房屋因鄰屋
    改建工程所致生之明顯龜裂之情事，依常情於發生龜裂後當
    可立即發現。參酌證人即被再審原告房屋改建牆面粉光工程
    承攬人張啟文於原審結證稱：有看到隔壁房屋有人進進出出
    ，但是很少，平常房屋門都是關著，我沒有跟他們打招呼等
    語（見原審卷第157頁），及證人林光夫證稱：鄰屋當時早
    晚都有人進出等語（見原審卷第216頁），故再審原告於陳
    江溪改建房屋工程施作期間仍居住於系爭房屋內或往來該處
    。徵諸房屋興建工程僅在初期進行基礎及結構工程時，因進
    行地基開挖及灌漿作業會影響鄰宅，至於結構體完成後之泥
    作工作及內部裝修工程，應不會傷及鄰宅，故系爭房屋所產
    生之龜裂痕跡應係於鄰屋改建之初，進行基礎工程時即已發
    生，因而認再審原告主張在92年2、3月即鄰宅改建完成後數
    月始知悉房屋受損，顯與一般常情不符，不足採信。
  (二)故原確定判決就再審原告於陳江溪在建造房屋之初即91年4
    月即已知悉系爭房屋受有損害及賠償義務人為陳江溪，已於
    原確定判決事實及理由欄六(三)2.及3.均已詳予論述，因此認
    定再審原告雖於92年9月3日曾出席宜蘭縣五結鄉調委員會之
    調解會議，然因再審原告未於請求後之6個月內起訴，其時
    效視為不中斷，則再審原告遲至93年11月11日起訴為本件請
    求，已逾2年之消滅時效，因而認再審原告以時效抗辯而拒
    絕賠償，核屬有據（見原確定判決事實及理由欄六(三)5.之記
    載)。其並無違反民事訴訟法第227條、第222條第2項及最高
    法院72年台上字第1428號判例意旨之規定，再審原告以前揭
    理由一(一)(二)(三)(四)(五)記載之事實指摘原確定判決有前揭適用法
    規之錯誤云云，僅係就原確定判決取捨證據是否有理由任加
    指摘，揆諸前開說明，其非屬民事訴訟法第496條第1項第1
    款適用法規顯有錯誤之再審事由，再審原告據以提起本件再
    審之訴，為無理由，應予駁回。
五、本件事證已明，兩造其餘攻擊防禦方法及未經援用之證據，
    經本院審酌後，核與本件之結論，不生影響，爰不一一贅述
    ，附此敘明。
六、據上論結，本件再審之訴為無理由，依民事訴訟法第78條，
    判決如主文。
中    華    民    國    95    年    9     月    5    日
                    民事第十一庭
                        審判長法  官   鄭雅萍
                              法  官   林恩山
                              法  官   蘇芹英
正本係照原本作成。
不得上訴。
中    華    民    國    95    年    9    月    5    日
                              書記官   林初枝


司法院資訊處製作；財團法人民間司法改革基金會備份。
